臺灣士林地方法院民事判決　　　　　　　100年度訴字第124號
原　　　告　王玉琴
訴訟代理人　林譽恆律師
　　　　　　吳旭洲律師
上　一　人
複　代理人　曹智恆律師
被　　　告　胡家榮
　　　　　　　　　　　　號
訴訟代理人　王淑琍律師
上列當事人間侵權行為損害賠償等事件，本院於民國100 年6 月
8日言詞辯論終結，判決如下：
    主  文
原告之訴及假執行之聲請均駁回。
訴訟費用由原告負擔。
    事實及理由
一、原告起訴主張：被告為臺北市西湖園大廈管理委員會之主任
    委員，明知該大廈地下層如附件一所示Ａ斜線區域（下稱Ａ
    區域），非位於車道之迴轉半徑內，且地下層之停車場為部
    分區分所有權人共有，並非全體區分所有權人共有或共用部
    分，以及Ａ區域係供地下層編號1 號停車位之使用人停放車
    輛，已逾20年從無爭議等情，竟濫用管理委員會之名義，陸
    續於民國99年3 月、5 月、6 月、12月間，以公布管理委員
    會之會議記錄或張貼公告等方式，指摘原告停放車輛之Ａ區
    ○○位於○道迴轉半徑內，且屬全體住戶共有，原告無權私
    自占為私用等語，讓住戶誤信為真，造成原告之名譽受損，
    爰依民法第184 條第1 項、第195 條第1 項之規定，請求被
    告賠償非財產上之損害及張貼道歉啟事以回復名譽等語。並
    聲明：(一)被告應給付原告新臺幣（下同）50萬元及自起訴狀
    繕本送達之翌日起至清償日止，按年息百分之五計算之利息
    。(二)被告應於臺北市西湖園大廈之28處公佈欄持續張貼如附
    件二所示之道歉啟事2 週。(三)如獲勝訴判決，請准宣告假執
    行。
二、被告則以：原告於89年間向前手購買的停車位係大廈地下層
    之1 號停車位，並不包括Ａ區域，且Ａ區域從未劃設停車位
    ，卻遭原告長期占用，已造成往來車輛通行之障礙及危險，
    嗣經大廈住戶請託訴外人魏憶龍議員向臺北市政府工務局建
    築管理處（下稱建管處）查證，建管處則函覆：Ａ區域未規
    劃停車位，係位在車道之迴轉半徑內，該處禁止停車等語（
    下稱建管處91年回函）。被告身為管理委員會之主任委員，
    於獲知上開建管處91年回函及法院裁定後，依公寓大廈管理
    條例第9 條第4 項、第16條第5 項、第36條第5 款之規定，
    以公布會議記錄或張貼公告方式向全體住戶報告，乃是執行
    職務之正當行為，並無侵害原告名譽之故意或過失。況原告
    所指管理委員會之會議記錄或公告等內容，皆屬社區自治公
    共議題處理之事實陳述，亦難認原告精神上必受有痛苦，原
    告既未舉證其精神受有何痛苦，其請求被告賠償非財產上之
    損害及張貼道歉啟事以回復名譽，即無理由等語置辯。並聲
    明：(一)駁回原告之訴及假執行之聲請。(二)如受不利之判決，
    請准供擔保免為假執行。
三、兩造不爭執之事實：
  (一)被告為臺北市西湖園大廈管理委員會之主任委員，曾於99年
    3 月、5 月、6 月、12月間，在社區公佈欄公布99年3 月管
    理委員會之會議記錄有「王玉琴女士迴轉車道違停」之內容
    、99年5 月管理委員會之會議記錄及6 月1 日張貼之公告有
    「地下室車道出入口，位在車道之迴轉半徑內，禁止停車處
    ，為公共領域，王玉琴女士無權佔為私有，應騰空返還共有
    人」之內容、99年12月管理委員會之會議記錄有「系爭空間
    非屬停車空間而係防空避難空間，為全體區分共有人共有且
    未經約定分管」等內容（見100 年度湖全字第3 號卷〈下稱
    湖全卷〉第24至32頁）。
  (二)Ａ區域位於臺北市西湖園大廈地下層編號1 號停車位之右側
    ，該地下層法定用途為「防空避難室兼停車場」，有原告提
    出之77年使字第0433號使用執照存根影本可佐（臺灣士林地
    方法院檢察署99年度偵字第1416號偵查卷〈下稱偵查卷〉第
    61頁）；上開Ａ區域並非上開使用執照原核准平面圖所繪製
    之停車位，亦據證人即建管處人員陳俊仁到庭證述明確（本
    院卷第106 頁背面）。
  (三)建管處91年回函之內容提及包括Ａ區域之部分，未規劃停車
    位，而位在車道之迴轉半徑內，是以該處禁止停車等內容（
    99年度湖調字第171 號卷〈下稱湖調卷〉第8 頁）。嗣建管
    處於99年3 月26日另函覆原告委任之歐亞法律事務所則提及
    Ａ區○○位於○道上，非為車道或迴轉半徑等內容（下稱建
    管處99年回函，湖調卷第12頁）。
  (四)原告前以訴外人即臺北市西湖園大廈管理委員會主任委員劉
    連順於98年11月間涉嫌妨害原告在Ａ區域停車，所提之刑事
    竊佔及強制罪之告訴，經臺灣士林地方法院檢察署檢察官於
    99年3 月1 日以99年度偵字第3305號不起訴處分後，原告不
    服聲請再議，經臺灣高等法院檢察署檢察長於99年5 月20日
    以99年度上聲議字第3774號處分書認再議之聲請為無理由而
    駁回。原告不服再向本院聲請交付審判，經本院於99年6 月
    30日以99年度聲判字第43號裁定，認為原告聲請交付審判顯
    無理由而駁回，業據本院調卷查明屬實。
四、兩造之爭點：
  (一)原告主張被告上開公布會議紀錄及張貼公告所述之內容，為
    侵害名譽之侵權行為，是否有理由？
  (二)原告請求非財產損害賠償及張貼道歉啟事是否有理由，得請
    求之數額若干？
五、得心證之理由：
  (一)被告上開公布會議紀錄及張貼公告所述之內容，並非侵害原
    告名譽之侵權行為。
  1.按故意或過失，不法侵害他人之權利者，負損害賠償之責任
    。又不法侵害他人之身體、健康、名譽、自由、信用、隱私
    、貞操，或不法侵害其他人格法益而情節重大者，被害人雖
    非財產上之損害，亦得請求賠償相當之金額。其名譽被侵害
    者，並得請求回復名譽之適當處分。民法第184 條第1 項前
    段、第195 條第1 項分別有明文規定。可知，侵權行為之構
    成要件，於客觀要件自須包括加害人之加害行為、行為須不
    法、須侵害權利、須發生損害、及加害行為與損害有因果關
    係等要件，主觀上則須有故意或過失即意思責任，若係缺少
    其中任一要件，即不構成侵權行為。次按名譽固為人格權之
    一，而得為侵權行為之客體，法律並設有保障人格權之規定
    ，分別在刑法及民法各設有保護之規定。而言論自由則為人
    民之基本權利，憲法第11條亦有明文保障，國家應給予最大
    限度之維護，俾其實現自我、溝通意見、追求真理及監督各
    種政治或社會活動之功能得以發揮。雖為兼顧對個人名譽、
    隱私、商譽及公共利益之保護，非不得以法律對言論自由依
    其傳播方式為合理之限制（憲法第23條規定參照）。參以刑
    法第310 條第1 項及第2 項誹謗罪雖係保護個人法益而設，
    為防止妨礙他人之自由權利所必要，刑法同條第3 項前段對
    誹謗之事，能證明其為真實者不罰，則係針對言論內容與事
    實相符者之保障，並藉以限定刑罰權之範圍，但並非謂指摘
    或傳述誹謗事項之行為人，必須自行證明其言論內容確屬真
    實，始能免於刑責。惟行為人雖不能證明言論內容為真實，
    但依其所提證據資料，認為行為人有相當理由確信其為真實
    者，即不能以誹謗罪之刑責相繩（大法官會議釋字第509 號
    解釋）。雖民法上侵權行為不分故意或過失均可成立，然參
    照上開大法官會議釋字第509 號解釋之意旨，如行為人依其
    所提證據資料，認為行為人有相當理由確信其為真實者，屬
    於非明知不實、或以假設語氣而有所質疑時，即不得遽認有
    侵害名譽之故意或過失，合先說明。
  2.次按住戶違規情事之制止及相關資料之提供，為管理委員會
    之職務之一，公寓大廈管理條例第36條第5 款定有明文。經
    查，原告主張被告公告99年12月管理委員會之會議記錄關於
    「系爭空間（即Ａ區域）非屬停車空間而係防空避難空間，
    為全體區分共有人共有且未經約定分管」之內容，係摘錄本
    院99年度聲判字第43號裁定之部分內容（見該裁定書第6 頁
    第7 、8 行），並無斷章取義之情形，已難認被告上開之行
    為，有不法侵害原告之名譽。次查，該大廈地下層之管理，
    既由被告所屬之管理委員會為之，則被告基於管理委員會之
    決議及職權，公布相關資料（即Ａ區域之法院裁定內容）之
    行為，亦難謂為不法。況且，原告與西湖園大廈管理委員會
    亦曾於99年7 月1 日達成「關於該禁止停車之斜線區域之產
    權，雙方同意訴請法院判定產權歸屬解決，且雙方均尊重法
    院判決」之協議，有原告提出西湖園大廈管理委員會99年7
    月委員會會議記錄可佐（湖全卷第39、40頁），則被告上開
    公布會議記錄之行為，原告基於該協議之內容，亦應予以尊
    重。故原告主張被告此部分之行為，構成侵害原告名譽之侵
    權行為，自屬無據。
  3.至於原告另主張被告公布99年3 月管理委員會之會議記錄有
    「王玉琴女士迴轉車道違停」之內容、99年5 月管理委員會
    之會議記錄及6 月1 日張貼之公告有「地下室車道出入口，
    位在車道之迴轉半徑內，禁止停車處，為公共領域，王玉琴
    女士無權佔為私有，應騰空返還共有人」等內容，係明知不
    實卻仍為之云云。經查，建管處91年回函之內容，確實提及
    「包括Ａ區域」之部分，未規劃停車位，而位在車道之迴轉
    半徑內，是以該處禁止停車等語，已如前述。且原告復不否
    認占用Ａ區域停放車輛，則被告因得知建管處91年回函之認
    定，基於管理委員會決議及職權，公布或張貼上開內容，質
    疑原告在Ａ區域停放車輛之合法性，進而要求原告返還占有
    之部分，參照首開說明，亦難認被告有侵害原告名譽之故意
    或過失，或行為屬於不法。故原告主張被告此部分之行為，
    構成侵害原告名譽之侵權行為，亦屬無據。
  4.雖原告主張上開建管處91年回函，因詢問者繪製之面積大於
    Ａ區域且有部分位於車道上，致使建管處作成錯誤之認定，
    嗣建管處99年回函已認定Ａ區○○位於○道上，非為車道或
    迴轉半徑等情，被告自不能再援用建管處91年回函為不實之
    指摘云云。然查，上開2 份回函均為建管處所為，建管處於
    發出99年回函時，並未提及先前91年回函有何不當之處，也
    未撤銷先前之認定，自難遽認建管處91年回函已失其效力。
    況且，建管處99年回函也未就建管處91年回函所稱包括Ａ區
    域之部分禁止停車之內容作不同認定，亦難遽認被告援用建
    管處91年回函有何錯誤。次查，上開建管處91年回函所附之
    詢問範圍，既無證據證明係由被告所繪製，且被告所屬之臺
    北市西湖園大廈管理委員會，於張貼建管處91年回函時，亦
    一併將詢問時所繪製之位置及面積，公布讓全體住戶知悉，
    顯見被告或所屬之臺北市西湖園大廈管理委員會，均無隱瞞
    查證之內容及結果，尚難以建管處91年回函所載禁止停車之
    面積大於Ａ區域為由，推測被告未盡查證之義務或已明知Ａ
    區域未經建管處認定禁止停車。
  5.至於原告另舉證人柯達華、陳金燕、葉玲玲等人於另案99年
    度湖簡字第1178號事件中之證詞為佐（本院卷第109 頁背面
    、110 頁），主張原告於89年間向前手購買之車位範圍包括
    Ａ區域云云。然查，Ａ區域並非77年使字第0433號使用執照
    原核准平面圖所繪製之停車位，已如前述。而依原告所提之
    不動產買賣契約書僅記載原告購買之車位為編號1 號平面式
    車位，雙方復於其他特別約定事項欄同意以手寫記載「車位
    部分賣方須釐清產權於交屋同時點交予買方」等語，有不動
    產買賣契約書可參（本院99年度聲判字第43號卷第7 、12頁
    ），顯見原告於訂約當時已注意所買受之車位狀況，而參酌
    原告亦不否認於購屋後，編號1 號停車位之標示（即面對車
    位後方牆壁所標示數字1 之位置）迄今均無變動等情（本院
    卷第74頁背面），則以原告89年購屋當時已注意所買受之車
    位狀況，且於現場亦可輕易查知面對Ａ區域後方牆壁，無任
    何編號標示之情形（偵查卷第77頁原告提出之現場照片），
    如原告認為向前手購買之車位範圍包括Ａ區域，衡情原告應
    會在不動產買賣契約書內，一併以手寫加註購買之編號1 號
    平面式車位包括Ａ區域，以杜往後之爭議才對，然原告竟捨
    此不為，其於事後再執以上開證人之證詞欲作為有向前手買
    受Ａ區域之佐證，亦不禁令人懷疑其實際之狀況。
  6.雖原告再以Ａ區域係供編號1 號停車位之使用人停放車輛已
    逾20年從無爭議，應有分管之約定，伊買受後停放車輛，並
    非無權佔為私有云云。經查，原告向前手購買之車位範圍是
    否包括Ａ區域容有疑義，已如前述。再參酌證人即社區住戶
    李勇偉到庭證述：在77年間至89年間曾多次將車輛停放在Ａ
    區域，從未被趕過，Ａ區域有時別人也會停，有時大廈收垃
    圾的車子也會停在那裡，89年之後原告就固定占用，而將旁
    邊長方形之車位租給別人等語（本院卷第135 頁背面、136
    頁背面），亦難認在原告89年間購屋前，Ａ區域之使用有任
    何分管之情形，故原告此部分主張，亦屬無據。
  (二)被告上開公布會議紀錄及張貼公告所述之內容，均非構成侵
    害原告名譽之侵權行為，則原告依民法第184 條第1 項、第
    195 條第1 項之規定請求非財產損害賠償及張貼道歉啟事，
    均無理由。
六、綜上所述，被告雖有於99年3 月、5 月、6 月、12月間，在
    社區公佈欄公布99年3 月管理委員會之會議記錄有「王玉琴
    女士迴轉車道違停」、99年5 月管理委員會之會議記錄及6
    月1 日張貼之公告有「地下室車道出入口，位在車道之迴轉
    半徑內，禁止停車處，為公共領域，王玉琴女士無權佔為私
    有，應騰空返還共有人」、99年12月管理委員會之會議記錄
    有「系爭空間非屬停車空間而係防空避難空間，為全體區分
    共有人共有且未經約定分管」等內容之行為，然上開行為係
    被告基於管理委員會之決議及主任委員之職權，於得知建管
    處91年回函之認定及本院裁定之內容後所為，質疑原告在Ａ
    區域停放車輛之合法性，進而要求原告返還占有之部分，均
    難認行為有何不法，或是有侵害原告名譽之故意或過失，自
    不構成侵害原告名譽之侵權行為。從而，原告依民法第184
    條第1 項、第195 條第1 項之規定，請求被告給付50萬元及
    自起訴狀繕本送達之翌日起至清償日止，按年息百分之五計
    算之利息，及被告應於臺北市西湖園大廈之28處公佈欄持續
    張貼如附件二所示之道歉啟事2 週，均無理由，應予駁回。
    又原告受敗訴判決，其假執行之聲請亦失所依據，應併予駁
    回之。
七、據上論結，本件原告之訴，為無理由，依民事訴訟法第78條
    ，判決如主文。
中    華    民    國   100    年    7     月    15    日
                  民事第一庭  法  官  林政佑
以上正本係照原本作成。
如對本判決上訴，應於判決送達後20日內向本院提出上訴狀；若
委任律師提起上訴者，應一併繳納上訴審裁判費，否則本院得不
命補正逕行駁回上訴。
中    華    民    國   100    年    7     月    20    日
                              書記官  蔡岳霖